---
title: "Penguins"
author: "Castro, A."
date: "`r Sys.Date()`"
output:
  html_document:
    toc: yes
    toc_depth: 3
    toc_float: yes
    collapsed: yes
    smooth_scroll: yes
    theme: journal
    highlight: kate
    df_print: paged
    code_folding: show
    always_allow_html: yes
  pdf_document:
    toc: yes
    toc_depth: '3'
---

```{r setup, include=FALSE}
knitr::opts_chunk$set(echo = TRUE)

library(extrafont)
#font_import()
loadfonts(device = "win")
windowsFonts()
```

# Inicio
Píldoras_R. Material de formación

En esta práctica analizamos el dataset de PalmerPenguins

[mi_blog] https://agustincastro.es

Cargamos la librería de **palmerpenguins** y vemos que contiene un dataset que se llama **penguins**. Este es el que vamos a utilizar en esta práctica. 

```{r}
# usar para ver los datasets que contiene la librería
data(package = "palmerpenguins")
```


```{r, message = FALSE, warning = FALSE}
library(tidyverse) # librería para manipulación de datos
library(DT) # tablas paginadas  
library(palmerpenguins)
library(ggplot2)
library(hrbrthemes)

data("penguins")
```

# Exploración general del dataset
Este es el dataset de **penguins**. Aquí puedes ver qué información contiene. He utilizado la librería **DT** y la función **datatable** para que la tabla sea paginada. Esto quiere decir que si hay muchas observaciones, no se mostrarán todas a la vez, sino que se mostrarán por páginas. En este caso, se muestran 10 observaciones por página. 
```{r}
datatable(penguins, options = list(pageLength = 10))
```

Para empezar nos puede interesar saber qué variables contiene el dataset. Con **colnames** podemos ver el nombre de estas. Con **length** podemos contar cuántas son. 

```{r}
length(colnames(penguins))
colnames(penguins)
```

Si queremos información sobre las variables y las observaciones podemos utilizar **str**. Interpretamos en resultado. Como vemos, hay 344 observaciones y los datos están en formato de "tibble". Hay tres variables cualitativas: La variable **[species]** es un factor que cuenta con 3 niveles (hay datos para tres especies de pinguinos). Exactamente ocurre lo mismo para **[island]** (hay tres islas). Por último está **[sex]**, que indica el sexo de los pinguinos y es un factor con dos niveles (hembra o macho). El resto de variables son cuantitativas, siendo enteras (sin decimales = int) **[flipper_length_mm]**, **[body_mass_g]** y **[year]** y, numéricas con decimales **[bill_length_mm]** y **[bill_depth_mm]**.

```{r}
str(penguins)
```

Como muchas funciones trabajan sobre data frames, creamos uno **df**.
```{r} 
df <- data.frame(penguins)
```

Podemos acceder rápidamente a un resumen de estadísticos descriptivos utilizando **sumary**.
```{r}
summary(df)
```

# Hacemos algunos cambios

Vamos a realizar una traducción y cambios en los nombres de las variables del dataset utilizando la función **rename**. Además, creamos una nueva variable **ratio** con la función **mutate**, que va a ser la relación entre la masa corporal y la longitud de la aleta. Con **head(penguins, 5)** podemos ver las 5 primeras observaciones del nuevo dataset, ahora llamado **df_col_rename**. 

```{r, message = FALSE, warning = FALSE}

df_col_rename <- df %>% 
  rename(especies = species,
         isla = island,
         pico_longitud_mm = bill_length_mm,
         pico_grosor_mm = bill_depth_mm,
         aleta_longitud_mm = flipper_length_mm,
         masa_g = body_mass_g,
         sexo = sex,
         año = year) %>% 
  mutate(ratio = masa_g / aleta_longitud_mm)
penguins <- df_col_rename
head(penguins, 5)
```


# Preguntas sobre los pinguinos
### Tamaño
¿Qué especie de pinguino tiene un mayor tamaño?

Para empezar queremos saber **qué especie de pinguino tiene un mayor tamaño**. Para responder a esto nos fijaremos en sus **masas corporales**, **longitud de aletas** y **ratio** (que no deja de ser la relación entre las dos últimas). Utilizamos **group_by** para agrupar las observaciones por especie. Posteriormente, con **summarise** y **mean** calculamos la media de las tres variables. Ahora tenemos un nuevo data frame **penguins_size** con estos valores. El resultado lo ordenamos de manera descendiente con **arrange**. Como vemos, la especie que tiene un mayor tamaño es la **Gentoo**. De la misma forma podríamos calcular los valores máximos de estas variables **max**, los mínimos **min**, la desviación típica **sd** o la mediana **median**, por ejemplo.

```{r message = FALSE, warning = FALSE}
penguins_means <- penguins %>% 
  group_by(especies) %>% 
  drop_na() %>%
  summarise(media_masa_g = mean(masa_g),
            media_aleta_longitud_mm = mean(aleta_longitud_mm),
            media_ratio = mean(ratio)) %>% 
  arrange(desc(media_masa_g))
penguins_means
```

### ¿Dónde viven los más grandes?
Sabemos que hay datos biométricos para tres islas en el dataset. Nos preguntamos ¿Qué isla tiene los pinguinos más grandes? Para responder a esto, agrupamos por isla y calculamos ahora la media de **masa_g**. El resultado lo ordenamos de manera descendiente con **arrange**. Como vemos, la isla que tiene los pinguinos más grandes es **Biscoe**. 

```{r, message = FALSE, warning = FALSE}
penguins_island <- penguins %>% 
  group_by(isla) %>%
  drop_na() %>%
  summarise(media_masa_g = mean(masa_g)) %>%
  arrange(desc(media_masa_g))
penguins_island
```

### Especies en Biscoe
Pero, ¿Qué especies viven en la **isla Biscoe**? ¿Las tres, o solo alguna de ellas?
Con **filter** podemos filtrar el dataset para ver solo los datos de los pinguinos de la isla **Biscoe**. Con **unique** vemos que solo Adelie y Gentoo están. De hecho, si contamos con **sum** el número de observaciones de cada especie vemos que hay 44 de Adelie y 124 de Gentoo, y ninguna de Chinstrap. Con **select** nos quedamos con esas columnas para pasarlas al nuevo data frame.

```{r}
# data frame con los pinguinos de la isla Biscoe
penguins_biscoe <- penguins %>%
  filter(isla == "Biscoe") %>%
  drop_na() %>%
  select(especies, isla, pico_longitud_mm, pico_grosor_mm, aleta_longitud_mm, masa_g, sexo, año, ratio) %>% 
  arrange(desc(especies))

# especies que hay en la isla Biscoe
unique(penguins_biscoe$especies) 

# número de observaciones de cada especie
sum(penguins_biscoe$especies == "Adelie") 
sum(penguins_biscoe$especies == "Gentoo") 
sum(penguins_biscoe$especies == "Chinstrap") 
```

### Observaciones de sp en cada isla
Vamos a representar el número de observaciones de cada especie, en cada una de las islas.

```{r, message = FALSE, warning = FALSE}
penguins_island_especies <- penguins %>%
  group_by(isla) %>% 
  drop_na() %>% 
  summarise(Adelie = sum(especies == "Adelie"),
            Chinstrap = sum(especies == "Chinstrap"),
            Gentoo = sum(especies == "Gentoo"))

penguins_island_especies %>% 
  ggplot(aes(x = isla, y = Adelie, color = isla)) +
  geom_col(aes(fill = isla), position = "dodge") +
  labs(title = "Adelie",
       x = "Isla",
       y = "Número de observaciones") +
  geom_text(aes(label = Adelie), position = position_dodge(width = 0.9), 
            color = "black", size = 3.5, vjust = -0.4) + 
  theme_ipsum()
  
penguins_island_especies %>% 
  ggplot(aes(x = isla, y = Gentoo, color = isla)) +
  geom_col(aes(fill = isla), position = "dodge") +
  labs(title = "Gentoo",
       x = "Isla",
       y = "Número de observaciones") +
  geom_text(aes(label = Gentoo), position = position_dodge(width = 0.9), 
            color = "black", size = 3.5, vjust = -0.4) + 
  theme_ipsum()

penguins_island_especies %>% 
  ggplot(aes(x = isla, y = Chinstrap, color = isla)) +
  geom_col(aes(fill = isla), position = "dodge") +
  labs(title = "Chinstrap",
       x = "Isla",
       y = "Número de observaciones") +
  geom_text(aes(label = Chinstrap), position = position_dodge(width = 0.9), 
            color = "black", size = 3.5, vjust = -0.4) +
  theme_ipsum()
```

### Dimofismo sexual
**¿Hay dimorfismo sexual en relación al tamaño de machos y hembras en las especies estudiadas (masa corporal y longitud de las aletas)?** Para contestar a esta pregunta necesitamos crear un nuevo dataframe con los valores medios de las variables para cada una de las especies. Para ello, agrupamos por especie y sexo y calculamos la media de las variables. El resultado lo ordenamos de manera descendiente con **arrange**. Como vemos, **en las tres especies los machos son más grandes que las hembras, en ambas variables**. 

```{r, message = FALSE, warning = FALSE}
penguins_dimorfismo_sexual_masa <- penguins %>% 
  group_by(especies, sexo) %>%
  drop_na() %>%
  summarise(media_masa_g = mean(masa_g)) %>% 
  arrange(especies, desc(sexo))
penguins_dimorfismo_sexual_masa

penguins_dimorfismo_sexual_aleta <- penguins %>% 
  group_by(especies, sexo) %>%
  drop_na() %>%
  summarise(media_aleta_longitud_mm = mean(aleta_longitud_mm)) %>% 
  arrange(especies, desc(sexo))
  penguins_dimorfismo_sexual_aleta
```

Utilizando el data frame de penguins_dimorfismo_sexual_masa, vamos a representar gráficamente la masa de machos y hembras en las tres especies de pinguinos. Para ello, utilizamos la función **ggplot**. Con **aes** indicamos que en el eje x queremos la especie y en el eje y la masa corporal. Con **geom_col** indicamos que queremos representar los datos en forma de columnas. Con **fill** indicamos que queremos que las columnas se rellenen con el color de la variable sexo. Con **labs** añadimos el título y las etiquetas de los ejes. Con **theme** cambiamos el color de fondo del gráfico. 

```{r, message = FALSE, warning = FALSE}
ggplot(penguins_dimorfismo_sexual_masa, aes(x = reorder(especies, -media_masa_g), 
                                            y = media_masa_g)) +
  geom_col(aes(fill = sexo), position = "dodge") +
  labs(title = "Dimorfismo sexual en masa corporal (g)",
       x = "Especies",
       y = "Masa corporal (g)") + 
  geom_text(aes(label = round(media_masa_g, 1), group = sexo), 
            position = position_dodge(width = 0.9), vjust = -0.5) +
  theme_ipsum()
```

De la misma forma podemos hacerlo para la longitud de las aletas. 
```{r, message = FALSE, warning = FALSE}
ggplot(penguins_dimorfismo_sexual_aleta, aes(x = reorder(especies, 
                                                         -media_aleta_longitud_mm), 
                                             y = media_aleta_longitud_mm)) +
  geom_col(aes(fill = sexo), position = "dodge") +
  labs(title = "Dimorfismo sexual en longitud de las aletas (mm)",
       x = "Especies",
       y = "Longitud de las aletas (mm)") + 
  geom_text(aes(label = round(media_aleta_longitud_mm, 1), group = sexo), 
            position = position_dodge(width = 0.9), vjust = -0.5) +
  theme_ipsum()
```